ACORDAO-COMPLETO-2466313

ACÓRDÃO 5374/2021 ATA 9/2021 - PRIMEIRA CÂMARA

VISTOS, relatados e discutidos estes autos referentes à Tomada de Contas Especial instaurada pela Secretaria Especial da Cultura/Ministério do Turismo, tendo como responsável o Sr. André Garcia de Oliveira, em razão da omissão no dever de prestar contas dos recursos captados, com base na Lei 8.313/1991 (Lei Rouanet) , para a realização do Projeto Cultural Pronac 148361, cujo nome é "REVOGO". 
ACORDAM os Ministros do Tribunal de Contas da União, reunidos em sessão da 1ª Câmara, ante as razões expostas pelo Relator, em:
9.1. com fundamento nos arts. 1º, inciso I, 16, inciso III, alínea a, 19, caput, e 23, inciso III, da Lei 8.443/1992, julgar irregulares as contas do Sr. André Garcia de Oliveira e condená-lo ao pagamento das quantias a seguir indicadas, acrescidas da atualização monetária e dos juros de mora, calculados a partir das datas relacionadas até a da efetiva quitação, fixando-lhe o prazo de 15 (quinze) dias, a contar do recebimento da notificação, para que comprove, perante o Tribunal (art. 214, inciso III, alínea a, do Regimento Interno/TCU) , o recolhimento da dívida ao Fundo Nacional de Cultura, nos termos da legislação em vigor:
	Data de ocorrência
	Valor histórico (R$) 

	25/11/2014
	135.000,00

	28/11/2014
	25.000,00

9.2. aplicar ao Sr. André Garcia de Oliveira a multa prevista no art. 57 da Lei 8.443/1992, no valor de R$ 24.000,00 (vinte e quatro mil reais) , fixando-lhe o prazo de 15 (quinze) dias, a contar da notificação, para que comprove, perante o Tribunal (art. 214, inciso III, alínea a, do Regimento Interno/TCU) , o recolhimento da dívida ao Tesouro Nacional, atualizada monetariamente desde a data deste Acórdão até a data do efetivo recolhimento, se for paga após o vencimento, na forma da legislação em vigor;
9.3. autorizar, caso requerido, nos termos do art. 26 da Lei 8.443/1992, o parcelamento das dívidas em até 36 (trinta e seis) parcelas mensais e sucessivas, sobre as quais incidirão os correspondentes acréscimos legais (débito: atualização monetária e juros de mora; multa: atualização monetária) , esclarecendo ao responsável que a falta de pagamento de qualquer parcela importará no vencimento antecipado do saldo devedor (art. 217, § 2º, inciso II, do Regimento Interno/TCU) , sem prejuízo das demais medidas legais;   
9.4. autorizar, desde logo, a cobrança judicial das dívidas a que se referem os subitens anteriores, caso não atendida a notificação, com base no art. 28, inciso II, da Lei 8.443/1992;
9.5. com fundamento no art. 209, § 7º, do Regimento Interno/TCU, remeter cópia deste Acórdão à Procuradoria da República no Estado de São Paulo, para adoção das providências cabíveis e à Secretaria Especial da Cultura/Ministério do Turismo, para ciência.

Tomada de Contas Especial instaurada em razão da omissão no dever de prestar contas dos recursos captados, com base na Lei 8.313/1991 (Lei Rouanet), para a realização de projeto cultural.

Primeira Câmara

Secretaria Especial da Cultura/Ministério do Turismo.

3. Responsável: André Garcia de Oliveira (XXX.250.388-XX).

13.1. Ministros presentes: Walton Alencar Rodrigues (Presidente), Benjamin Zymler e Jorge Oliveira.
13.2. Ministro-Substituto convocado: Marcos Bemquerer Costa (Relator).
13.3. Ministros-Substitutos presentes: Augusto Sherman Cavalcanti e Weder de Oliveira.

MARCOS BEMQUERER

Trata-se da Tomada de Contas Especial instaurada pela Secretaria Especial da Cultura/Ministério do Turismo, tendo como responsável o Sr. André Garcia de Oliveira, em decorrência da omissão no dever de prestar contas dos recursos captados com base na Lei 8.313/1991 - Lei de Incentivo Cultural, também conhecida como Lei Rouanet, para a realização do Projeto Cultural no âmbito do Programa Nacional de Apoio à Cultura - Pronac 148361, cujo nome é "REVOGO".
2.	O aludido Projeto Cultural visava à montagem e produção de mostra fotográfica documental do fotógrafo André Liohn, retratando a violência em situações de risco no Brasil, com aproximadamente sessenta obras fotográficas a serem expostas nas cidades de São Paulo e Brasília, com duração de trinta dias em cada uma das cidades, incluindo debates com o artista e os convidados. O produto secundário consistia na elaboração de um livro de fotografia e um catálogo da mostra (peça 5, p. 1 e 2) .
3.	Na sequência, reproduzo, com alguns ajustes de forma, excerto da instrução constante da peça 39, em que a matéria destes autos foi assim historiada e analisada na Secretaria de Controle Externo de Tomada de Contas Especial - SecexTCE: 
	"HISTÓRICO
2. Em 22/10/2019, com fundamento na IN/TCU 71/2012, alterada pela IN/TCU 76/2016 e DN/TCU 155/2016, o dirigente da Secretaria Especial da Cultura autorizou a instauração da tomada de contas especial. O processo foi registrado no sistema e-TCE com o número 4912/2019.
3. A Portaria 640 de 22/9/2014, autorizou a captação do valor de apoio, totalizando R$ 547.228,00, no período de 23/9/2014 a 31/12/2015 (peça 5) , com prazo para execução dos recursos 23/9/2014 a 31/12/2015, recaindo o prazo para prestação de contas em 31/1/2016.
4. O proponente captou recursos autorizados, no montante de R$ 160.000,00, conforme atestam os recibos (peça 9) e o extrato bancário (peça 14) .
5. O fundamento para a instauração da Tomada de Contas Especial, conforme consignado na matriz de responsabilização elaborada pelo tomador de contas, foi a constatação da seguinte irregularidade: 
'Não comprovação da boa e regular aplicação dos recursos federais repassados à ANDRÉ GARCIA DE OLIVEIRA, em face da omissão no dever de prestar contas dos valores transferidos, no âmbito do projeto para montagem da mostra fotográfica documental do fotografo André Liohn, retratando a violência em situações de risco no Brasil. (...) ". 
6. O responsável arrolado na fase interna foi devidamente comunicado e, diante da ausência de justificativas suficientes para elidir a irregularidade e da não devolução dos recursos, instaurou-se a tomada de contas especial.
7. No relatório (peça 18) , o tomador de contas concluiu que o prejuízo importaria no valor original de R$ 160.000,00, imputando-se a responsabilidade ao Sr. André Garcia de Oliveira, na condição de beneficiário.
8. Em 9/7/2020, a Controladoria-Geral da União emitiu o relatório de auditoria (peça 21) , em concordância com o relatório do tomador de contas. O certificado de auditoria e o parecer do dirigente do órgão de controle interno concluíram pela irregularidade das presentes contas (peças 22 e 23) .
9. Em 24/7/2020, o ministro responsável pela área atestou haver tomado conhecimento das conclusões contidas no relatório e certificado de auditoria, bem como do parecer conclusivo do dirigente do órgão de controle interno, manifestando-se pela irregularidade das contas, e determinou o encaminhamento do processo ao Tribunal de Contas da União (peça 24) .
10. Na instrução inicial (peça 27) , analisando-se os documentos nos autos, concluiu-se pela necessidade de realização de citação e audiência para as seguintes irregularidades: 
10.1. Irregularidade 1: não comprovação da boa e regular aplicação dos recursos federais repassados ao Sr. André Garcia de Oliveira, em face da omissão no dever de prestar contas dos valores transferidos, no âmbito do projeto incentivado, no período de 23/9/2014 a 31/12/2015, cujo prazo encerrou-se em 31/1/2016.
- Evidências da irregularidade: documentos técnicos presentes nas peças 1, 2, 8, 9, 10, 11, 12, 13 e 14.
- Normas infringidas: arts. 37, caput, e 70, parágrafo único, da Constituição Federal; art. 93 do Decreto-Lei 200/67; art. 66, do Decreto 93.872/1986; art. 29, da Lei 8.313/1991; IN-MinC 1/2013, arts. 10, inciso VI, 75, §1º, 78 e 90, parágrafo único.
- Débitos relacionados ao responsável André Garcia de Oliveira (CPF: XXX.250.388-XX) :
	Data de ocorrência
	Valor histórico (R$) 

	25/11/2014
	135.000,00

	28/11/2014
	25.000,00

- Cofre credor: Fundo Nacional de Cultura.
- Responsável: André Garcia de Oliveira (CPF: XXX.250.388-XX) .
- Conduta: não demonstrar a boa e regular aplicação dos recursos federais recebidos e geridos por meio do instrumento em questão, no período de 23/9/2014 a 31/12/2015, em face da omissão na prestação de contas, cujo prazo encerrou-se em 31/1/2016.
- Nexo de causalidade: a conduta descrita impediu o estabelecimento do nexo causal entre as possíveis despesas efetuadas com os recursos recebidos, no âmbito do instrumento em questão, no período de 23/9/2014 a 31/12/2015.
- Culpabilidade: não há excludentes de ilicitude, de culpabilidade e de punibilidade; é razoável supor que o responsável tinha consciência da ilicitude de sua conduta; era exigível conduta diversa da praticada, qual seja, desincumbir-se do seu dever por meio da apresentação da prestação de contas no prazo e forma devidos. 
- Encaminhamento: citação.
10.2. Irregularidade 2: não cumprimento do prazo originalmente estipulado para prestação de contas do projeto incentivado, cujo prazo encerrou-se em 31/1/2016.
- Evidências da irregularidade: documentos técnicos presentes nas peças 1, 2, 8, 9, 10, 11, 12 e 13.
- Normas infringidas: arts. 37, caput, e 70, parágrafo único, da Constituição Federal; art. 93 do Decreto-Lei 200/67; art. 66, do Decreto 93.872/1986; art. 29, da Lei 8.313/1991; IN-MinC 1/2013, arts. 10, inciso VI, 75, §1º, 78 e 90, parágrafo único.
- Responsável: André Garcia de Oliveira (CPF: XXX.250.388-XX) .
- Conduta: descumprir o prazo originalmente estipulado para prestação de contas dos recursos federais recebidos à conta do instrumento em questão, o qual se encerrou em 31/1/2016.
- Nexo de causalidade: a conduta descrita impediu o estabelecimento do nexo causal entre as possíveis despesas efetuadas com os recursos recebidos, no âmbito do instrumento em questão, no período de 23/9/2014 a 31/12/2015.
- Culpabilidade: não há excludentes de ilicitude, de culpabilidade e de punibilidade; é razoável supor que o responsável tinha consciência da ilicitude de sua conduta; era exigível conduta diversa da praticada, qual seja, desincumbir-se do seu dever por meio da apresentação da prestação de contas no prazo e forma devidos. 
- Encaminhamento: audiência.
11. Em cumprimento ao pronunciamento da unidade (peça 29) , foram efetuadas citação e audiência do responsável, nos moldes adiante:
	Comunicação: Ofício 61943/2020 - Seproc (peça 31) 
Data da Expedição: 20/11/2020
Data da Ciência: não houve (Desconhecido) (peça 35) 
Observação: Ofício enviado para o endereço do responsável, conforme pesquisa na base de dados do Renach (peça 30) .
	
	Comunicação: Ofício 61944/2020 - Seproc (peça 32) 
Data da Expedição: 20/11/2020
Data da Ciência: não houve (Mudou-se) (peça 36) 
Observação: Ofício enviado para o endereço do responsável, conforme pesquisa na base de dados da Receita Federal (peça 30) .
	
	Comunicação: Ofício 61945/2020 - Seproc (peça 33) 
Data da Expedição: 20/11/2020
Data da Ciência: 20/11/2020 (peça 34) 
Nome Recebedor: Fábio Jr. C. Rodrigues
Observação: Ofício enviado para o endereço do empresário individual, conforme pesquisa na base de dados da Receita Federal (peça 30) .
Fim do prazo para a defesa: 5/12/2020
	
12. Conforme Despacho de Conclusão das Comunicações Processuais (peça 38) , as providências inerentes às comunicações processuais foram concluídas. 
13. Transcorrido o prazo regimental, o responsável André Garcia de Oliveira permaneceu silente, devendo ser considerado revel, nos termos do art. 12, § 3º, da Lei 8.443/1992.
EXAME TÉCNICO
Da validade das notificações:
14. Preliminarmente, cumpre tecer breves considerações sobre a forma como são realizadas as comunicações processuais no TCU. A esse respeito, destacam-se o art. 179 do Regimento Interno do TCU (Resolução 155, de 4/12/2002) e os arts. 3º e 4º, inciso III, § 1º, da Resolução/TCU 170, de 30 de junho de 2004, in verbis:
'Art. 179. A citação, a audiência ou a notificação, bem como a comunicação de diligência, farse-ão:
I - mediante ciência da parte, efetivada por servidor designado, por meio eletrônico, fac-símile, telegrama ou qualquer outra forma, desde que fique confirmada inequivocamente a entrega da comunicação ao destinatário;
II - mediante carta registrada, com aviso de recebimento que comprove a entrega no endereço do destinatário;
III - por edital publicado no Diário Oficial da União, quando o seu destinatário não for localizado;' [Regimento Interno/TCU]
'Art. 3º As comunicações serão dirigidas ao responsável, ou ao interessado, ou ao dirigente de órgão ou entidade, ou ao representante legal ou ao procurador constituído nos autos, com poderes expressos no mandato para esse fim, por meio de:
I - correio eletrônico, fac-símile ou telegrama;
II - servidor designado;
III - carta registrada, com aviso de recebimento;
IV - edital publicado no Diário Oficial da União, quando o seu destinatário não for localizado, nas hipóteses em que seja necessário o exercício de defesa.
Art. 4º. Consideram-se entregues as comunicações:
I - efetivadas conforme disposto nos incisos I e II do artigo anterior, mediante confirmação da ciência do destinatário;
II - realizadas na forma prevista no inciso III do artigo anterior, com o retorno do aviso de recebimento, entregue comprovadamente no endereço do destinatário;
III - na data de publicação do edital no Diário Oficial da União, quando realizadas na forma prevista no inciso IV do artigo anterior.
§ 1º O endereço do destinatário deverá ser previamente confirmado mediante consulta aos sistemas disponíveis ao Tribunal ou a outros meios de informação, a qual deverá ser juntada ao respectivo processo.' [Resolução/TCU 170/2004]
15. Bem se vê, portanto, que a validade da citação via postal não depende de que o aviso de recebimento seja assinado pelo próprio destinatário da comunicação, o que dispensa, no caso em tela, a entrega do Aviso de Recebimento - AR em 'mãos próprias'. A exigência da norma é no sentido de o Tribunal verificar se a correspondência foi entregue no endereço correto, residindo aqui a necessidade de certeza inequívoca16. é outra a orientação da jurisprudência do TCU, conforme se verifica dos julgados a seguir transcritos:
'São válidas as comunicações processuais entregues, mediante carta registrada, no endereço correto do responsável, não havendo necessidade de que o recebimento seja feito por ele próprio.' (Acórdão 3648/2013-TCU-Segunda Câmara, Relator Min. José Jorge) ;
'É prescindível a entrega pessoal das comunicações pelo TCU, razão pela qual não há necessidade de que o aviso de recebimento seja assinado pelo próprio destinatário. Entregandose a correspondência no endereço correto do destinatário, presume-se o recebimento da citação.' (Acórdão 1019/2008-TCU-Plenário, Relator Min. Benjamin Zymler) ;
'As comunicações do TCU, inclusive as citações, deverão ser realizadas mediante Aviso de Recebimento - AR, via Empresa Brasileira de Correios e Telégrafos, bastando para sua validade que se demonstre que a correspondência foi entregue no endereço correto.' (Acórdão 1526/2007-TCU-Plenário, Relator Min. Aroldo Cedraz) .
17. A validade do critério de comunicação processual do TCU foi referendada pelo Supremo Tribunal Federal, nos termos do julgamento do MS-AgR 25.816/DF, por meio do qual se afirmou a desnecessidade da ciência pessoal do interessado, entendendo-se suficiente a comprovação da entrega do AR no endereço do destinatário:
'Ementa: agravo regimental. Mandado de segurança. Desnecessidade de intimação pessoal das decisões do Tribunal de Contas da União. Art. 179 do Regimento Interno do TCU. Intimação do ato impugnado por carta registrada, iniciado o prazo do art. 18 da Lei nº 1.533/51 da data constante do aviso de recebimento. Decadência reconhecida. Agravo improvido.
O envio de carta registrada com aviso de recebimento está expressamente enumerado entre os meios de comunicação de que dispõe o Tribunal de Contas da União para proceder às suas intimações.
O inciso II do art. 179 do Regimento Interno do TCU é claro ao exigir apenas a comprovação da entrega no endereço do destinatário, bastando o aviso de recebimento simples.' 
Da revelia do responsável André Garcia de Oliveira
18. No caso vertente, a citação do responsável é válida, uma vez que foi encaminhada para o endereço constante da base de dados da Receita Federal e foi efetivamente recebida, como atesta o quadro do item 13.
19. Nos processos do TCU, a revelia não leva à presunção de que seriam verdadeiras todas as imputações levantadas contra os responsáveis, diferentemente do que ocorre no processo civil, em que a revelia do réu opera a presunção da verdade dos fatos narrados pelo autor (Acórdão 1009/2018-TCU-Plenário, Relator Min. Bruno Dantas; 2369/2013 - TCU - Plenário, Relator Min. Benjamin Zymler e 2449/2013 - TCU - Plenário, Relator Min. Benjamin Zymler) . Dessa forma, a avaliação da responsabilidade do agente não pode prescindir da prova existente no processo ou para ele carreada. 
20. Ao não apresentar sua defesa, o responsável deixou de produzir prova da regular aplicação dos recursos sob sua responsabilidade, em afronta às normas que impõem aos gestores públicos a obrigação legal de, sempre que demandados pelos órgãos de controle, apresentar os documentos que demonstrem a correta utilização das verbas públicas, a exemplo do contido no art. 93 do Decreto-Lei 200/1967: 'Quem quer que utilize dinheiros públicos terá de justificar seu bom e regular emprego na conformidade das leis, regulamentos e normas emanadas das autoridades administrativas competentes.' 
21. Mesmo as alegações de defesa não sendo apresentadas, considerando o princípio da verdade real que rege esta Corte, procurou-se buscar, em manifestações do responsável na fase interna desta Tomada de Contas Especial, se havia algum argumento que pudesse ser aproveitado a seu favor. 
22. No entanto, o responsável não se manifestou na fase interna, não havendo, assim, argumento algum que possa vir a ser analisado e posteriormente servir para afastar as irregularidades apontadas.
23. Em consulta aos sistemas corporativos do instaurador (SALICNET) , realizada na data de 3/3/2021, verifica-se que o responsável também não apresentou contas junto ao instaurador e continua inadimplente.
24. Em se tratando de processo em que a parte interessada não se manifestou acerca das irregularidades imputadas, não há elementos para que se possa efetivamente aferir e reconhecer a ocorrência de boa-fé na conduta do responsável, podendo este Tribunal, desde logo, proferir o julgamento de mérito pela irregularidade das contas, conforme os termos dos §§ 2º e 6º do art. 202 do Regimento Interno do TCU. (Acórdão 2064/2011-TCU-Primeira Câmara (relator Min. Ubiratan Aguiar) , 6.182/2011-TCU-1ª Câmara (relator Min. Subst. Weder de Oliveira) , 4.072/2010-TCU-1ª Câmara (Relator Min. Valmir Campelo) , 1.189/2009-TCU-1ª Câmara (Relator Min. Subst. Marcos Bemquerer Costa) , 731/2008-TCU-Plenário (Relator Min. Aroldo Cedraz) .
25. Dessa forma, o responsável Sr. André Garcia de Oliveira deve ser considerado revel, nos termos do art. 12, § 3º, da Lei 8.443/1992, devendo as contas serem julgadas irregulares, condenando-o ao débito apurado e aplicando-lhe a multa prevista no art. 57 da Lei 8.443/1992.
Prescrição da Pretensão Punitiva
26. Vale ressaltar que a pretensão punitiva do TCU, conforme Acórdão 1441/2016-TCU-Plenário, Relator Min. Benjamin Zymler, que uniformizou a jurisprudência acerca dessa questão, subordina-se ao prazo geral de prescrição indicado no art. 205 do Código Civil, que é de dez anos, contado da data de ocorrência da irregularidade sancionada, nos termos do art. 189 do Código Civil, sendo este prazo interrompido pelo ato que ordenar a citação, a audiência ou a oitiva do responsável.
27. No caso em exame, não ocorreu a prescrição, uma vez que a irregularidade sancionada ocorreu em 1º/2/2016 [dia seguinte ao término do prazo limite para a apresentação da prestação de contas], e o ato de ordenação da citação ocorreu em 10/11/2020 (peça 29) .
Cumulatividade de multas 
28. Quanto à possibilidade de aplicação cumulativa das multas dos arts. 57 e 58, inciso I, da Lei 8.443/1992, ainda que seja adequada a realização de citação e audiência do responsável, por força do disposto no art. 209, § 4º, do Regimento Interno do TCU, o Tribunal reconhece que existe relação de subordinação entre as condutas de 'não comprovação da aplicação dos recursos' e de 'omissão na prestação de contas', sendo a primeira consequência da segunda, o que enseja, na verificação das duas irregularidades, a aplicação da multa do art. 57, com o afastamento da multa do art. 58, inciso I, em atenção ao princípio da absorção (Acórdão 9579/2015-TCU-Segunda Câmara, Relator Min. Vital do Rêgo; Acórdão 2469/2019-TCU-Primeira Câmara, Relator Min. Subst. Augusto Sherman Cavalcanti) .
29. Conforme leciona Cezar Bitencourt (Tratado de Direito Penal: parte geral - 8ª Edição - São Paulo: Saraiva, 2003. Pg. 565) , na absorção, ' (...) a pena do delito mais grave absorve a pena do delito menos grave, que deve ser desprezada'. No caso concreto, a 'omissão no dever de prestar contas', embora seja uma irregularidade autônoma, funciona como fase ou meio para a consecução da 'não comprovação da aplicação dos recursos', havendo clara relação de interdependência entre essas condutas. Dessa forma, recaindo as duas ocorrências num mesmo gestor, deve prevalecer a pena do delito mais grave, qual seja, a multa do art. 57 da Lei 8.443/1992.
30. Cumpre observar, ainda, que a conduta do responsável, consistente nas irregularidades 'não comprovação da boa e regular aplicação dos recursos federais repassados em face da omissão no dever de prestar contas' e 'não cumprimento do prazo para apresentação de prestação de contas pelo gestor dos recursos', configura violação não só às regras legais, mas também aos princípios basilares da administração pública, eis que, em última análise, ocorre o comprometimento da necessária satisfação à sociedade sobre o efetivo emprego dos recursos públicos postos à disposição da municipalidade, por força do instrumento de repasse em questão.
31. Nesses casos, em que fica evidente a falta de transparência e lisura, não há como afastar as suspeitas sempre presentes de que a totalidade dos recursos públicos federais, transferida (...) tenha sido integralmente desviada (...) , a revelar grave inobservância de dever de cuidado no trato com a coisa pública, isto é, ato praticado com culpa grave, pois, na espécie, a conduta do responsável se distancia daquela que seria esperada de um (...) gestor minimante diligente, num claro exemplo de erro grosseiro a que alude o art. 28 do Decreto-lei 4.657/1942 (Lei de Introdução às Normas do Direito Brasileiro) , incluído pela Lei 13.655/2018 (Acórdão 1689/2019-TCU-Plenário, Relator Min. Augusto Nardes; Acórdão 2924/2018-TCU-Plenário, Relator Min. José Mucio Monteiro; Acórdão 2391/2018-TCU-Plenário, Relator Min. Benjamin Zymler) ." 
4.	Com base na análise empreendida, a SecexTCE propõe ao Tribunal (peças 39, p. 7 e 8; 40 e 41) :
	4.1. considerar revel o responsável Sr. André Garcia de Oliveira para todos os efeitos, dando-se prosseguimento ao processo, com fulcro no art. 12, § 3º, da Lei 8.443/1992; 
	4.2. julgar irregulares, com base nos arts. 1º, inciso I, 16, inciso III, alíneas a e c, 19 e 23, inciso III, da Lei 8.443/1992, as contas do responsável Sr. André Garcia de Oliveira, condenando-o ao pagamento das importâncias a seguir especificadas, atualizadas monetariamente e acrescidas dos juros de mora, calculados a partir das datas discriminadas até a data da efetiva quitação do débito, fixando-lhe o prazo de quinze dias, para que comprove, perante o Tribunal, o recolhimento das referidas quantias aos cofres do Fundo Nacional de Cultura (art. 214, inciso III, alínea a, do Regimento Interno/TCU) :  
	Data de ocorrência
	Valor histórico (R$) 

	25/11/2014
	135.000,00

	28/11/2014
	25.000,00

	4.3. aplicar ao responsável Sr. André Garcia de Oliveira a multa prevista no art. 57 da Lei 8.443/1992; 
	4.4. autorizar, desde logo, a cobrança judicial das dívidas, caso não atendida a notificação, na forma do disposto no art. 28, inciso II, da Lei 8.443/1992;
	4.5. autorizar também, desde logo, se requerido, com fundamento no art. 26 da Lei 8.443/1992, c/c o art. 217, §§ 1º e 2º, do Regimento Interno/TCU, o parcelamento da dívida em até 36 parcelas; 
	4.6. esclarecer ao responsável Sr. André Garcia de Oliveira que, caso se demonstre, por via recursal, a correta aplicação dos recursos, mas não justifique a omissão da prestação de contas, o débito poderá ser afastado, mas permanecerá a irregularidade das contas, dando-se ensejo à aplicação da multa prevista no art. 58, inciso I, da Lei 8.443/1992;
	4.7. enviar cópia do Acórdão a ser prolatado:
	4.7.1.  à Procuradoria da República no Estado de São Paulo, nos termos do § 3º do art. 16 da Lei 8.443/1992, c/c o § 7º do art. 209 do Regimento Interno/TCU, para adoção das medidas cabíveis; 
	4.7.2. à Secretaria Especial da Cultura e ao responsável, para ciência;
	4.8. informar à Procuradoria da República no Estado de São Paulo, à Secretaria Especial da Cultura e ao responsável que a futura deliberação, acompanhada do Relatório e do Voto que a fundamentarem, estará disponível para a consulta no endereço www.tcu.gov.br/acordaos, além de esclarecer que, caso requerido, o TCU poderá fornecer sem custos as correspondentes cópias, de forma impressa; 
	4.9. informar à Procuradoria da República no Estado de São Paulo que, nos termos do parágrafo único do art. 62 da Resolução/TCU 259/2014, os procuradores e membros do Ministério Público credenciados nesta Corte podem acessar os presentes autos de forma eletrônica e automática, ressalvados apenas os casos de eventuais peças classificadas como sigilosas, as quais requerem solicitação formal.
5.	O Ministério Público junto ao TCU, representado pela Procuradora-Geral Cristina Machado da Costa e Silva, manifestou-se de acordo com a proposta feita pela unidade instrutiva (peça 42) .
	É o Relatório.

não há.

Procuradora-Geral Cristina Machado da Costa e Silva.

TOMADA DE CONTAS ESPECIAL. PROGRAMA NACIONAL DE APOIO À CULTURA - PRONAC. CAPTAÇÃO DE RECURSOS COM BASE NA LEI ROUANET PARA EXECUÇÃO DE PROJETO CULTURAL DE MONTAGEM E MOSTRA FOTOGRÁFICA DOCUMENTAL SOBRE SITUAÇÕES DE RISCO NO BRASIL. OMISSÃO NO DEVER DE PRESTAR CONTAS. CITAÇÃO. REVELIA. CONTAS IRREGULARES, COM DÉBITO E MULTA E PROPORCIONAL AO DANO CAUSADO AO ERÁRIO. Julgam-se irregulares as contas do responsável, com a condenação ao pagamento do débito apurado e a imposição da multa pertinente, quando constatada a omissão no dever de prestar contas dos recursos públicos que lhe foram confiados para aplicação em projeto cultural pactuado.

TOMADA DE CONTAS ESPECIAL (TCE)

Secretaria de Controle Externo de Tomada de Contas Especial - SecexTCE.

Trago à apreciação deste Colegiado Tomada de Contas Especial instaurada pela Secretaria Especial da Cultura/Ministério do Turismo, tendo como responsável o Sr. André Garcia de Oliveira, em decorrência da omissão no dever de prestar contas dos recursos captados com base na Lei 8.313/1991 - Lei de Incentivo Cultural, também conhecida como Lei Rouanet, para a realização do Projeto Cultural no âmbito do Programa Nacional de Apoio à Cultura - Pronac 148361, cujo nome é "REVOGO".
2.	O aludido Projeto Cultural visava à montagem e produção de mostra fotográfica documental do fotógrafo André Liohn, retratando a violência em situações de risco no Brasil, com aproximadamente sessenta obras fotográficas a serem expostas nas cidades de São Paulo e Brasília, com duração de trinta dias em cada uma das cidades, incluindo debates com o artista e os convidados. O produto secundário consistia na elaboração de um livro de fotografia e um catálogo da mostra (peça 5, p. 1 e 2) .
3. 	A Secretaria de Controle Externo de Tomada de Contas Especial - SecexTCE promoveu a citação do Sr. André Garcia de Oliveira a fim de que recolhesse, com os acréscimos legais, o valor original do débito apurado em R$ 160.000,00 e/ou apresentasse alegações de defesa sobre a não comprovação da correta aplicação dos recursos federais no objeto pactuado no Projeto Cultural - Pronac 148361, em decorrência da omissão no dever de prestar contas dos recursos públicos captados com base na Lei 8.313/1991. Realizou, também, a audiência do responsável sobre o descumprimento do prazo originalmente fixado para a entrega da prestação de contas do projeto pactuado. 
4.	Apesar de devidamente notificado da citação e da audiência, o responsável não encaminhou sua defesa ao TCU nem recolheu o valor do débito indicado, situação que caracteriza a sua revelia e autoriza o prosseguimento do feito, a teor da disposição do art. 12, § 3º, da Lei 8.443/1992.
5.	No mérito, os pareceres da unidade instrutiva e do Ministério Público/TCU são pela irregularidade das contas do Sr. André Garcia de Oliveira, com a condenação ao pagamento do débito calculado e com a aplicação da multa proporcional ao dano, com base nos arts. 16, inciso III, alíneas a e c, e 57 da Lei 8.443/1992.
6.	Estou de pleno acordo com os pareceres exarados nestes autos, no sentido da irregularidade das contas do responsável, com a imposição do débito apurado e da sanção de multa pertinente. 
7.	Como é cediço, é ônus de quem assume a responsabilidade de administrar recursos públicos prestar contas e nela comprovar a boa e regular aplicação dos recursos federais que lhe foram confiados, por imposição das disposições dos arts. 70, parágrafo único, da Constituição Federal/1988, 93 do Decreto-lei 200/1967 e 66 do Decreto 93.872/1986.
8.	Nesse mister, é indispensável que o gestor demonstre a execução física das metas previstas no plano de trabalho aprovado, a regularidade da movimentação dos recursos financeiros depositados na conta corrente específica do ajuste, bem como o vínculo causal entre a realização das metas e a destinação dos recursos.
9.	No presente caso, muito embora os recursos públicos tenham sido angariados com base na Lei Rouanet para a execução do projeto pactuado, o Sr. André Garcia de Oliveira, ao deixar de cumprir a obrigação de prestar contas do ajuste, impediu a verificação do destino que lhes foi dado. 
10.	Em decorrência da omissão do responsável, não há elemento algum nestes autos capaz de evidenciar a execução da montagem e produção de mostra fotográfica documental sobre a violência em situações de risco no Brasil, nos termos pactuados.
11.	Tal situação impõe, como mencionei alhures, a irregularidade das contas do Sr. André Garcia de Oliveira, com débito e multa proporcional ao dano causado ao erário, eis que sobre a referida pena não incidiu a prescrição da pretensão punitiva, conforme exame feito pela unidade técnica (itens 26 e 27 da instrução transcrita no Relatório) .
	Ante o exposto, voto por que seja adotada a deliberação que ora submeto a este Colegiado.
T.C.U., Sala das Sessões, em 30 de março de 2021.
MARCOS BEMQUERER COSTA
Relator